【裁判字號】    97,訴,1840
【裁判日期】    980421
【裁判案由】    業務過失致死等
【裁判全文】
臺灣屏東地方法院刑事判決              97年度訴字第1840號
公  訴  人  臺灣屏東地方法院檢察署檢察官
被      告  甲○○
上列被告因業務過失致死等案件，經檢察官提起公訴（97年度偵
字第7711號），本院判決如下：
    主  文
甲○○無罪。
    理  由
一、公訴意旨略以：被告甲○○係從事房屋設備安裝工程業，為
    從事業務之人，黃國文為其所雇用之員工。被告向位於屏東
    縣萬丹鄉○○村○○路○段380 巷11號之「豐東實業股份有
    限公司」承攬該公司廠房屋頂補漏工程，其遂與黃國文於民
    國97年7 月3 日上午7 時50分許一同前往該公司從事屋頂補
    漏作業，被告原應注意黃國文工作之地點乃高度超過8 公尺
    之屋頂，故應於屋頂上架設適當強度，且寬度在30公分以上
    之踏板或裝設安全護網，並應使勞工確實使用安全帶、安全
    帽及其他必要防護具，依被告當時之精神狀態健全及上述地
    點視線良好，並無不能注意之情形，被告竟疏未注意於黃國
    文工作之地點裝設前述安全設備，即貿然使黃國文爬上屋頂
    施工，於同日9 時許，黃國文因踩在石綿板屋頂之鐵架支撐
    處上，欲走到屋頂漏水處作業時，不慎踏到未有鐵架支撐之
    石綿板，導致其踏穿石綿板，由距離地面8 公尺之屋頂墜落
    地面，並受有開放性顱骨骨折併蜘蛛膜下出血腹腔內出血、
    肺內出血之傷害，經送醫急救仍於同日10時54分許死亡。又
    被告於上述職業災害發生後，依勞工安全衛生法第28條第2
    項之規定，其應於24小時內報告檢查機構，其竟違反上述規
    定，未於24小時內報告檢查機構，直至臺灣屏東地方法院檢
    察署檢察官於翌日（即4 日）12時45分許，督同該署檢驗員
    至屏東市殯儀館相驗時，始由臺灣屏東地方法院檢察署檢察
    官命警方向行政院勞工委員會南區勞動檢查所報告，因認被
    告涉有刑法第276 條第2 項、勞工安全衛生法第31條第1 項
    之罪嫌，應依刑法第276 條第2 項論處及勞工安全衛生法第
    32條第1 項之罪嫌云云。
二、按犯罪事實應依證據認定之，無證據不得認定犯罪事實；不
    能證明被告犯罪者，應諭知無罪之判決，刑事訴訟法第154
    條第2 項、第301 條第1 項分別定有明文。又事實之認定，
    應憑證據，如未能發現相當證據，或證據不足以證明，自不
    能以推測或擬制之方法，為裁判基礎；且認定犯罪事實所憑
    之證據，雖不以直接證據為限，間接證據亦包括在內，然而
    無論直接證據或間接證據，其為訴訟上之證明，須於通常一
    般之人均不致有所懷疑，而得確信其為真實之程度者，始得
    據為有罪之認定，倘其證明尚未達到此一程度，而有合理之
    懷疑存在而無從使事實審法院得有罪之確信時，即應由法院
    為被告無罪之判決，有最高法院40年台上字第86號判例、76
    年台上字第4986號判例可資參照。且按認定犯罪事實應依證
    據，為刑事訴訟法所明定，故被告否認犯罪事實所持之辯解
    ，縱屬不能成立，仍非有積極證據足以證明其犯罪行為，不
    能遽為有罪之認定，亦有最高法院30年上字第1831號判例意
    旨可資參照。
三、公訴意旨認被告涉犯刑法第276 條第2 項論處及勞工安全衛
    生法第32條第1 項之事實，係以被告於警詢之陳述、證人方
    明祥於警詢時之證述及現場照片9 張、行政院勞委會南區勞
    動檢查所97年9月15日勞南檢製字第0971010363號函附之檢
    查報告書1 份、死者屍體照片18張及臺灣屏東地方法院檢察
    署97年度相字第464 號相驗屍體證明書、檢驗報告書、相驗
    筆錄各1 份為主要論據。訊據被告堅詞否認有上開犯行，並
    辯稱：其與被害人黃國文係合夥關係，共同承攬業務施作，
    所得利潤再均分，死者黃國文並非被告所雇用等語。
四、證據能力之判斷：
    按傳聞法則之重要理論依據，在於傳聞證據未經當事人之反
    對詰問予以核實，乃予排斥，惟若當事人已放棄對原供述人
    之反對詰問權，於法院審判時表明同意該等傳聞證據可作為
    證據，基於證據資料愈豐富，愈有助於真實發現之理念，並
    貫徹刑事訴訟法修法加重當事人進行主義之精神，確認當事
    人對於證據能力有處分權之制度，傳聞證據經當事人同意作
    為證據，法院認為適當者，亦得為證據。另當事人於調查證
    據時，對於傳聞證據表示「沒有意見」、「對於證據調查無
    意見」，而未於言詞辯論終結前聲明異議，應視為已有將該
    等傳聞證據採為證據之同意，此刑事訴訟法第159條之5定有
    明文。檢察官、被告於本院準備程序時已表示對於全案卷證
    證據之證據能力均無意見，且同意作為本案之證據（本院卷
    第15頁），依刑事訴訟法第159 條之5 之規定，檢察官、被
    告已同意本案所有證據均有證據能力，本院斟酌該等證據並
    非非法取得，亦無證明力明顯過低之情形，是該等證據，均
    得採為證據。
五、經查：
  (一)死者黃國文於97年7 月3 日上午7 時50分許，在屏東縣萬丹
    鄉○○村○○路○段380 巷11號之「豐東實業股份有限公司
    」從事房屋頂補漏工程時，黃國文因爬上屋頂施工，於同日
    9 時許因踩在石綿板屋頂之鐵架支撐處上，欲走到屋頂漏水
    處作業時，不慎踏到未有鐵架支撐之石綿板，導致其踏穿石
    綿板，由距離地面8 公尺之屋頂墜落地面，並受有開放性顱
    骨骨折併蜘蛛膜下出血腹腔內出血、肺內出血之傷害，經送
    醫急救仍於同日10時54分許死亡之事實，此有行政院勞委會
    南區勞動檢查所97年9 月15日勞南檢製字第0971010363號函
    附之檢查報告書1 份、國軍高雄總醫院附設屏東民眾診療服
    務處97年7 月3 日之診斷證明書1 張、相驗照片15張、現場
    照片16張及臺灣屏東地方法院檢察署97年度相字第464 號相
    驗屍體證明書、檢驗報告書、相驗筆錄各1 份為證。是死者
    黃國文係因從事上開屋頂補漏工程因踩在石綿板屋頂之鐵架
    支撐處上，欲走到屋頂漏水處作業時，不慎踏到未有鐵架支
    撐之石綿板，導致其踏穿石綿板，由距離地面8 公尺之屋頂
    墜落地面而死亡之事實，應堪認定。
  (二)被告於警詢時陳稱：「（你今日因何事至本所報案、並接受
    警方製作談話筆錄？）我因我同事黃國文（36.09.22Ｚ00000
    0000）在工地墬落送醫不治，所以我來分駐所製作筆錄」、
    「（死者係何人、與你何種關係？請簡述其年籍資料？）死
    者是我的同事黃國文、男性、民國○○年○○月○○日生、身分證
    號Ｚ000000000、戶籍住屏東縣屏東市○○里○○鄰○○街120
    巷3 號。同事關係」、「（你同事黃國文是在何時？在何地
    發生意外死亡？）是於97年07月03日9 時許在屏東縣萬丹鄉
    ○○村○○路○段380 巷11號（豐東實業有限股份公司）死
    亡」、「該工程是由誰人與承包商（方明祥）接洽的？接洽
    情形為何？）是我與方明祥先生接洽。我們以口頭方式接談
    並協定價錢，但承包商並不管我請多少工人來工地參與維修
    工程」、「（死者黃國文是由何人請他到工地工作？）是我
    本人」、「（你當時有無輿死者黃國文一起工作?） 有」等
    語（見97年度相字第464 號卷第12至13頁）。由上述可知，
    被告於接受警詢時即稱其與死者黃國文為同事關係，其並非
    死者黃國文之雇主等語。是公訴意旨認被告於警詢時陳稱其
    為死者黃國文之雇主等語，尚顯無據。
  (三)證人即黃國文之子黃琮仁於本院審理時具結證稱：「（黃國
    文是你父親？）是的」、「（他平常做什麼工作？）蓋屋頂
    的，做鐵工的」、「（他以前有無和被告合夥？有無受僱於
    他或在他那裡工作過？）一起工作」、「（你所謂的一起工
    作是怎樣一起工作？）應該也是有合夥的關係」、「（標的
    工程如何算合夥？）他們之前出去做都是一人一半，一人去
    標兩個人來做，利潤及成本都是一人一半，這樣做了好幾年
    」、「（這件豐東實業公司工程，你是否知道如何來的？）
    也是被告邀我爸爸去做的」、「（關係為何？是否被告僱請
    你爸爸做？）應該不是，就我了解，那個工程不是很大，應
    該是我爸爸和他一人一半」、「（是否可以確定？你是猜測
    或者確定？）以他們的關係都是合夥關係」、「（認識被告
    多久？）十幾年了」、「（這十幾年來你爸爸都是跟他合作
    ？）也不一定，如果他有工作就找我爸爸去做」、「（他有
    無僱請你爸爸？）我不知道」、「（那就你所知，若有工程
    ，他們都會合夥去做？）是的」、「（有沒有和你父親住在
    一起？）有」、「（你父親平常工作的情形是否清楚？）
    不清楚。我只知道他出去工作，至於工程做幾天，報酬多少
    我都不清楚，他很少跟我講這個」、「（你剛剛說被告和你
    爸爸是合夥關係，這是什麼意思？）我知道的情形是，前幾
    年他們就有合夥關係」、「（前幾年是指什麼時間？）大概
    是民國90幾年」、「（你知道的合夥關係是指什麼意思？）
    被告標到工程就邀我爸爸去做」、「（你爸爸要付出什麼成
    本？）我爸爸要去叫一些材料什麼的，這部分是我爸爸先支
    出的成本，後來跟被告一人一半，前幾年的工程是這樣。家
    裡現在還有一些帳單，都是我爸爸自己叫料」、「（有無聽
    過他提過一天工資多少？）沒有」等語（見本院卷第30至33
    頁）。
  (四)證人黃琮仁與被告並無親屬關係，證人黃琮仁亦為死者黃國
    文之子，衡情證人黃琮仁應無故意虛構事實以維護被告之理
    ，況其到庭具結作證，更係以刑事責任擔保其證言之真實性
    ，故證人黃琮仁前開證述內容，經核尚無不可採信之處。是
    被告辯稱其與死者為合夥關係，係共同承攬屋頂工程施作，
    工程利潤再均分等情，均與證人黃琮仁上開所證相符，自堪
    信實。
  (五)至證人即豐東實業有限股份公司員工方明祥於警詢時證稱：
    「（你目前在何公司上班？）豐東實業股份有限公司」、「
    （你們公司的員工制度如何運作？）死者黃國文所承包的工
    程是我在負責」、「（死者黃國文是否為你委任至公司工作
    之工人？）我不知死者黃國文如何進來公司工作的，但我全
    部委任甲○○承包，他要叫誰進來做我並不清楚」、「（你
    與甲○○是於何時協定工程？）97年7 月1 日」、「（甲○
    ○平時都叫幾個工人至工廠工作，你是否清楚？）今天工程
    才剛開始做而已」、「（你與甲○○在承包工程前，有無訂
    約？）沒有」、「（那你們如何訂約？）口頭協議。當時我
    請鄧先生到工地（意外現場）勘查並估價所有工程費用，但
    鄧先生要請多少人及如何運用就沒協議」等語（見97年度相
    字第464 號卷第16至18頁）。證人方明祥與被告並無親屬關
    係，衡情證人方明祥應無虛構事實以維護或陷害被告之理，
    故證人方明祥前開證述內容，經核尚無不可採信之處。依據
    證人方明祥上開所證，其僅與被告接洽該公司之屋頂補漏工
    程，至被告與死者黃國文間究竟為何種關係，黃國文是否為
    被告所僱用，或者與被告為合夥關係，共同施作工程等情，
    其並無法得知，是就證人方明祥上開所證，並無法遽為被告
    不利之認定。
  (六)綜上所述，被告辯稱其並非死者黃國文之雇主之事實，應堪
    信實。再按刑法上之過失，係指行為人不能善盡其注意義務
    之情形下，違反其注意義務之情形，始為過失歸責之對象；
    然若行為人並無注意義務之事項，即不得遽令其負擔刑事上
    之過失刑罰責任；又刑法第276 條第2 項之業務上過失致人
    於死罪，乃以行為人對被害人之死亡有直接防護避免之義務
    ，能注意而疏於注意致發生死亡，亦即必須雇主在現場參與
    指揮作業，同時有管理或監督之疏失，致發生被害人死亡之
    結果，始有刑法第276 條第2 項之適用（最高法院89年度台
    上字第6396號判決意旨參照）。而本件被告既非死者黃國文
    之雇主，則自難遽認死者黃國文之上開意外致死之結果應該
    歸責於被告。從而，公訴人所持之前開論據，其為訴訟上之
    證明，尚未達於通常一般人均不致有所懷疑，而得確信其為
    事實之程度，致無法採為有罪之認定，尚難為被告有罪之認
    定基礎；此外，復查無其他積極證據足資證明被告有何違反
    勞工安全衛生法第31條第1 項、第32條第1 項，刑法第276
    條第2 項等犯行，被告犯罪自屬不能證明。揆諸首揭說明，
    自均應為被告無罪之諭知。
六、據上論斷，應依刑事訴訟法第301 條第1 項，判決如主文。
本案經檢察官劉昀到庭執行職務。
中    華    民    國    98    年    4     月    21    日
                  刑事第一庭  審判長法  官  潘正屏
                                    法  官  曾吉雄
                                    法  官  許蓓雯
以上正本證明與原本無異。
如不服本判決應於收受判決後10日內向本院提出上訴書狀，並應
敘述具體理由；其未敘述上訴理由者，應於上訴期間屆滿後20日
內向本院補提理由書（均須按他造當事人之人數附繕本）「切勿
逕送上級法院」。
中    華    民    國    98    年    4     月    21    日
                                    書記官  鄭美雀


司法院資訊處製作；財團法人民間司法改革基金會備份。
